---
date: 2026-02-27
date-modified: last-modified
---

# Analyse

Tout programme $R$ qui se respecte commence par le chargement des `librarys`

```{r}
#| message: false
#| warning: false
library(tidyverse, quietly = TRUE, warn.conflicts = FALSE)
library(utils)
library(zip)
library(questionr)
```

Pour analyser des données, il faut des... données.

La FDJ met à disposition des joueurs[^stats1-1] les résultats de **TOUS** ses jeux.

[^stats1-1]: et de tout le monde, d'ailleurs

Les résultats des [tirages EuroDreams](https://www.sto.api.fdj.fr/anonymous/service-draw-info/v3/documentations/1a2b3c4d-9876-4562-b3fc-2c963f66afa5) sont disponibles sous forme d'un fichier zippé. En cliquant sur le lien ci-dessus, on télécharge un fichier zippé dans le répertoire courant de l'ordinateur hôte.

Comme je suis paresseux, je demande a $R$ de le faire...

## Récupérer l'historique des tirages

On commence par affecter l'adresse du fichier à une variable, puis on invoque `dowload.file()` pour récupérer le `zip` et `unzip()` pour dézipper.

```{r}
#| message: false
#| warning: false
# URL du fichiers de données des tirages sur le site FDJ
url <- "https://www.sto.api.fdj.fr/anonymous/service-draw-info/v3/documentations/1a2b3c4d-9876-4562-b3fc-2c963f66afa5"

download.file(url, "donnees.zip",  mode = "wb")

unzip("donnees.zip", exdir = "donnees", overwrite = TRUE)
```

Une fois dézippé, c'est un fichier `.csv`[^stats1-2] qui contient $32$ colonnes, dont la grande majorité sont inutiles pour les statistiques (nombre de gagnants, montants des gains et autres joyeusetés inutiles).

[^stats1-2]: [ce qu'est un fichier `.csv`](https://fr.wikipedia.org/wiki/Comma-separated_values)

### Faire le ménage

Il n'y a que $4$ colonnes intéressantes, voire nécessaires ;

-   jour du tirage LUNDI ou JEUDI
-   date du tirage au format français : jour/mois/année
-   numéros tirés une chaîne de $6$ numéros mais encodés en caractères séparés par un tiret "-"
-   le numéro *dream* en chaîne de caractères

Donc, on va supprimer ce qui est inutile en indiquant uniquement ce qu'on garde (c'est plus simple).

```{r}
# noms des colonnes à garder
noms <- c("jour_de_tirage", "date_de_tirage",
"boules_gagnantes_en_ordre_croissant",
"numero_dream")

# Met le fichier dans un tibble
donnees <-
  readr::read_csv2("donnees/eurodreams_202311.csv") |> 
                   select(all_of(noms))
```

Petite vérification :

```{r}
head(donnees)
```

À noter que les tirages sont classés en ordre descendant, les plus récents d'abord. Encore un peu de nettoyage s'impose. Abréger les noms.

```{r}
# le vecteur `noms` contient les noms par paires
#   "nouveau nom" = "ancien nom"
noms <- c(jt = "jour_de_tirage",
          dt = "date_de_tirage",
          bg = "boules_gagnantes_en_ordre_croissant",
          nd = "numero_dream")
donnees <- rename(donnees, all_of(noms))

# remplace LUNDI par L et JEUDI par J
donnees$jt <- recode(donnees$jt, "LUNDI" = "L", "JEUDI" = "J")
head(donnees)
```

```{r}
# extrait tous les tirages de la 
#   colonne `donnees$bg`

b <- str_extract_all(donnees$bg, "\\d+")

# mettre b à plat
b1 <- unlist(b)

# transforme en nombre
b1 <- as.integer(b1)

# transforme la `list()` en `matrix()`
b2 <- matrix(data = b1, ncol = 6, byrow = TRUE)

head(b2)
```

Affecter chaque colonnes de la matrice à une colonne du `tibble()`

```{r}
donnees <- donnees |> 
  mutate(n1 = b2[,1], .after = bg) |> 
  mutate(n2 = b2[,2], .after = n1) |>
  mutate(n3 = b2[,3], .after = n2) |> 
  mutate(n4 = b2[,4], .after = n3) |> 
  mutate(n5 = b2[,5], .after = n4) |> 
  mutate(n6 = b2[,6], .after = n5) |> 
  mutate(bg = NULL) 
```

On va tranformer `jt` en facteur.

```{r}
donnees$jt <- donnees$jt |>  
  factor(levels = c("L", "J"))

# transforme les dates en dates compréhensibles 
#   par R
donnees$dt <- dmy(donnees$dt)
```

Maintenant que $R$ sait que la colonne `dt` contient des dates aux normes françaises `dmy`, on peut ranger les tirages en ordre descendant puisqu'il est ascendant d'origine.

```{r}
donnees <- arrange(donnees, dt)
head(donnees)
```

Petite récapitulation :

```{r}
summary(donnees)
```

```{r}
# Nettoyage
rm(b, b1, b2, noms)
```

## Fonctions

### Récupérer les données

Les 3 fonctions ci-dessous permettent de récupérer des éléments dans le jeu de données `donnees`.

```{r}
recup_n1_n6 <-    # récupère les 6 numéros
  function(x)     #   du tirage numéro x
    donnees  |>  
    slice(x) |> 
    select(n1:n6) |> 
    as_vector()
```

```{r}
recup_nd <-     # récupère le numéro 
  function(x)   # dream du tirage numéro x
    donnees |>  
    slice(x) |> 
    select(nd) |> 
    as_vector()
```

```{r}
recup_jt <-     # récupère le jour du
  function(x)   # du tirage numéro x
    donnees |> 
    slice(x) |> 
    select(jt) |> 
    as_vector()
```

Pour gérer les statistiques, on va utiliser des `tibble()` :

```{r}
nums <- tibble(
  # Première colonne pour la liste des numéros
  nu = c(1:40),
  # Pour les sorties de tous les numéros
  so = rep.int(0, 40),
  # Pour les sorties de tous les numéros LUNDI
  so_L = rep.int(0, 40),
  # Pour les sorties de tous les numéros JEUDI
  so_J = rep.int(0, 40),
  
  # Pour les écarts de tous les numéros
  ec = rep.int(0, 40),
  # Pour les écarts de tous les numéros LUNDI
  ec_L = rep.int(0, 40),
  # Pour les écarts de tous les numéros JEUDI
  ec_J = rep.int(0, 40)
)
```

et pareil pour les numéros *dream* :

```{r}
dreams <- tibble(
  # Première colonne pour la liste des nums dream
  nu = c(1:5),
  # Pour les sorties de tous les nums dream
  so = rep.int(0, 5),
  # Pour les sorties des nums dream LUNDI
  so_L = rep.int(0, 5),
  # Pour les sorties des nums dream JEUDI
  so_J = rep.int(0, 5),
  
  # Pour les écarts de tous les nums dream
  ec = rep.int(0, 5),
  # Pour les écarts des nums dream LUNDI
  ec_L = rep.int(0, 5),
  # Pour les écarts des nums dream JEUDI
  ec_J = rep.int(0, 5)
)
```

Petite vérification :

```{r}
head(nums)
```

```{r}
head(dreams)
```

## Premiers calculs

On va prendre le tiers pour les données initiales.

Remplir les colonnes des `nums` et `dream`. Et commencer à créer des données. Récupérer le nombre de tirages et en retenir $\frac{1}{3}$.

```{r}
# nombre de lignes pour commencer
nbre_lignes <- round(nrow(donnees) / 3)

nbre_lignes
```

Puis, itérer sur les `r nbre_lignes` premières lignes de `donnees`.

```{r}
for (i in 1:nbre_lignes) {
  j <- recup_jt(i)      #
  n <- recup_n1_n6(i)
  d <- recup_nd(i)
  
  # incrémenter toutes les sorties
  nums$so[n] <- nums$so[n] + 1
  dreams$so[d] <- dreams$so[d] + 1
  
  # mettre tous les écarts à jour
  nums$ec <- nums$ec + 1
  nums$ec[n] <- 0
  dreams$ec <- dreams$ec + 1
  dreams$ec[d] <- 0
  
  # données du Lundi
  if(j == "L"){
    # incrémenter les sorties
    nums$so_L[n] <- nums$so_L[n] + 1
    dreams$so_L[d] <- dreams$so_L[d] + 1
    
    # màj écarts
    nums$ec_L <- nums$ec_L + 1
    nums$ec_L[n] <- 0
    dreams$ec_L <- dreams$ec_L + 1
    dreams$ec_L[d] <- 0
  }
  
  # données du Jeudi
  else if(j == "J"){
    # incrémenter les sorties
    nums$so_J[n] <- nums$so_J[n] + 1
    dreams$so_J[d] <- dreams$so_J[d] + 1
    
     # màj écarts
    nums$ec_J <- nums$ec_J + 1
    nums$ec_J[n] <- 0
    dreams$ec_J <- dreams$ec_J + 1
    dreams$ec_J[d] <- 0
    
  }
  
  # Erreur : le jour ne correspond ni à L ni à J
  #   improbable mais toujours être prudent
  else{
    print("Erreur de jour (J ou L) ligne ", i,
          "de la base de donnée")
  }
  
}
```

Pour les écarts, c'est « presque » pareil. Tous les écarts sont à $0$ au départ[^stats1-3].

[^stats1-3]: L'écart d'un numéro est ***toujours*** l'écart par rapport au tirage précédent lors duquel ce numéro est sorti et il n'y avait pas de tirage avant le premier.

On commence par augmenter ***tous*** les écarts de $1$, puis on met à $0$ les écarts des numéros du tirage examiné.

```{r}
nums
```

```{r}
summary(nums)
```

## Compter les boules

Enfin, presque... Là, on a 6 variables pour chaque numéro de 1 à 40 et chaque numéro dream de 1 à 5 pour les `r nbre_lignes` premières lignes.

### Procédure

Se baser uniquement sur les numéros sortis me parait inutile. Tout aussi inutile que se baser sur le nombre de sorties ou l'écart auquel est sorti un numéro. Ces données changent à chaque tirage. 

On va classer ces données ; $R$ dispose de beaucoup (trop) de routines de classement. J'ai choisi `rank()` en version de base (`average`) qui permet de tenir compte des égalités. Exemple :
```{r}
a <- c(10, 8, 7, 5, 5, 5, 3, 10, 25)
names(a) <- a
b <- rank(a)
(sort(b))
```
Le plus petit $3$ est classé $1$, les trois $5$ qui suivent prennent la place $3$ pour la moyenne de $2$, $3$ et $4$ (average == moyenne) $7$ et $8$ sont $5$ et $6$, les deux $10$ sont classés $7.5$ (moyenne de $7$ et $6$) et le $25$ est en $9$.

Le `percent_rank()` peut aussi être intéressant.
```{r}
a <- c(10, 8, 7, 5, 5, 5, 3, 10, 25)
b <- percent_rank(a)
b <- round(b * 1000)
names(b) <- a
(sort(b))
```
Il classe les données sur une échelle de $0$ à $1$ et, en multipliant par $1000$, on obtient une série.

L'avantage est de ne pas avoir une suite de $0$ à $x$, et la différence entre les occurences est clairement marquée.


### Déroulement des opérations

1. récupérer les 6 numéros et le numéro dream du tirage `r nbre_lignes + 1`
1. récupérer les nombres de sorties et les écarts de tout ça
   1. ranger ces données quelque part
   1. mettre à jour les données (nombres sorties et écarts) suite au tirages `r nbre_lignes + 1`
   
1. retour à 1 pour le tirage `r nbre_lignes + 2` et continuer jusqu'au tirage `r 2*nbre_lignes`


